臺灣板橋地方法院民事判決　　　　　　　96年度訴字第1686號
原　　　告　甲○○
訴訟代理人　李志澄律師
被　　　告　乙○○
訴訟代理人　吳純怡律師
上列當事人間請求回復原狀事件，經本院於民國96年11月29日言
詞辯論終結，判決如下：
    主      文
被告應給付原告新台幣貳佰萬元及自民國九十六年九月一日起至
清償日止，按年息百分之五計算之利息。
訟費用由被告負擔。
本判決於原告以新台幣陸拾柒萬元供擔保後，得假執行；但被告
得以新台幣貳佰萬元為原告預供擔保，而免為假執行。
    事實及理由
一、原告主張：
    (一)緣原告之女陳婷媚於民國（下同）95年7 月間因就原告所
      購買坐落台北縣中和市○○路106 巷22弄13之3 號房屋（
      下稱系爭房屋）聲稱有所有權，欲驅趕居住其內之原告之
      子陳邦祥搬出該房屋，致雙方發生衝突，其後並衍生陳婷
      媚聲請保護令及刑事告訴等糾紛，原告為解決此子女間之
      糾紛，乃前來台北，至被告處與陳婷媚協調和解事宜。協
      調過程中，原告將籌借而來之新台幣（以下同）200 萬元
      ，先匯入被告帳戶內委託被告保管，欲待協調成立後，再
      依協議結果連同其他款項，一併委由被告匯交於陳婷媚。
      嗣原告與陳婷媚並未達成如被告所辯之兩項協議，且其中
      第2 項協議內容因違反公序良俗，業經另案即鈞院95年度
      訴字第2660號判決認定無效，是被告自不能將前述200 萬
      元匯交予陳婷媚。詎被告竟於詢問原告且原告明確表示不
      同意後，違反原告之指示，將該款項匯交予陳婷媚，被告
      所為，既不合其所謂原告與陳婷媚之「協議」內容，更明
      白違反原告之指示，自屬逾越權限之違約及過失行為。被
      告辯稱係原告失信毀約，其係依和解當時之約定履行付款
      義務，並未逾委任權限云云，殊無理由，蓋被告如可逕行
      匯款，原告何須先交由被告保管，被告又何須詢問原告意
      見，甚且勸說原告同意？故被告此辯，顯無可採。
    (二)按原告將款項匯入被告之帳戶代為保管，欲於和解協議成
      立時，委由被告付款，核其性質，應屬委任關係，嗣和解
      協議不能成立，被告自無權將該款匯交予陳婷媚，乃其竟
      違背原告之明示，而將款項匯出，顯有過失，且屬逾越權
      限之行為，依民法第544 條規定，自應對原告負損害賠償
      責任。又原告與陳婷媚間之和解協議既未成立，且已衍生
      訴訟，本件即無繼續委任之必要，原告得依民法第549 條
      第1 項之規定予以終止委任契約，並以本起訴狀繕本之送
      達，為終止契約之意思表示，從而準照民法第263 條、第
      259 條第1 款及第541 條第1 項之規定，被告亦應將前述
      20 0萬元返還予原告。退步言之，兩造間委任關係已因終
      止而消滅，被告無保有該200 萬元之權利，按之民法第17
      9 條之規定，被告亦應返還。又如認原告將前述200 萬元
      寄存於被告處，係屬寄託關係，則依民法第598 條第1 項
      、第602 條第1 項、第478 條之規定，原告亦得請求返還
      ，並以本起訴狀繕本之送達，為催告返還之意思表示。
    (三)綜上所述，被告應返還原告200 萬元，為此提起本件訴訟
      ，請求就上開各項請求權擇一為有利於原告之判決，並聲
      明：(1)被告應給付原告200 萬元及自起訴狀繕本送達翌日
      起至清償日止按年息5%計算之利息。(2)原告願供擔保，請
      准宣告假執行。
二、被告則以下列陳詞置辯，並聲明：原告之訴駁回。被告願供
    擔保，請准宣告免為假執行。
    (一)緣原告之子陳邦祥常因細故對原告之女陳婷媚施暴，因95
      年7 月30日又再度對陳婷媚施暴，陳婷媚乃聲請保護令並
      提出刑事告訴，原告為要求陳婷媚撤回保護令，乃與陳婷
      媚協商和解乙事，並要求被告為此事見證。當時原告與陳
      婷媚達成之和解方案如下：(1)支付和解金200 萬元予陳婷
      媚，且由陳婷媚保有系爭房屋，陳婷媚撤回保護令之聲請
      。(2)原告另外資助陳婷媚購買坐落於台北縣市之房屋乙棟
      （先匯款550 萬元供陳婷媚購屋，待確定新屋價格後再匯
      餘款予陳婷媚），另再移轉其所有坐落於金門縣之房屋乙
      棟予陳婷媚，陳婷媚同意無條件移轉系爭房屋予原告。兩
      項協議內容係擇一履行。嗣原告與陳婷媚達成第2 項協議
      ，並由原告向其金門之弟謝政達聯絡借款200 萬元，該款
      項原應直接交付陳婷媚，惟因原告堅持要將借得款項匯入
      被告帳戶，被告基於調解人地位，始同意協助處理。詎料
      ，原告竟於陳婷媚依約撤回保護令聲請後，即更換系爭房
      屋鑰匙，拒絕陳婷媚入屋，亦未依約資助陳婷媚另行購屋
      ，此已構成債務不履行之給付遲延，嗣後卻反向當初無償
      且善意協助之調解人請求返還，顯係違反誠信原則。
    (二)鈞院95年度訴字第2660號民事判決理由雖認定原告與陳婷
      媚間之和解契約無效，惟判決理由中之判斷並無既判力，
      本件仍應依據事實之客觀情況重新認定，且該和解係因和
      解當事人及被告不諳法令，不知繼承權無法預先拋棄，始
      遭認定無效，但和解契約之當事人及被告主觀上均認該和
      解協議已成立，因此原告乃向親友借款籌措和解金，被告
      始同意原告將和解金匯入被告帳戶，待和解金匯集後再全
      數交付陳婷媚購置新屋，陳婷媚亦依約於隔日撤回保護令
      之聲請。職是，縱令事後法律評價認當時和解契約有部分
      內容因違反公序良俗而無效，亦不得因此即否認和解雙方
      及被告當時所共同知「和解契約已經成立」之事實。況被
      被告將匯款交付陳婷媚原係被告受託之主要目的，亦係陳
      婷媚同意先行匯款至被告帳戶之原因，原告事後雖失信毀
      約，但被告依和解當時之約定履行義務，並未逾委任權限
      。
    (三)本件被告係在原告與陳婷媚和解達成協議後，始同意協助
      匯款事宜，將來應將和解金額全數交付陳婷媚，亦係和解
      雙方及處於調解人地位之被告所共同認知之事實，被告將
      匯款交付陳婷媚原係被告受託之主要目的，亦係陳婷媚同
      意先行匯款至被告帳戶之原因，原告自身失信毀約，但被
      告依和解當時之約定履行付款義務，並未逾委任權限，故
      原告依民法第541 條規定，要求被告返還於原告，顯無理
      由。又原告縱以訴狀繕本作為終止契約意思表示之送達，
      惟終止契約之意思表示，僅就將來發生效力，被告既依委
      任目的將該200 萬元匯款交付陳婷媚，而未保有該款項，
      自無返還該200 萬元之義務。
    (四)民法第263 條並無準用同法第259 條第1 款之規定，且委
      任契約之終止與解除，其法律性質並不相同，民法第541
      條就受任人因處理委任事務所取得之金錢、物品、孳息及
      權利應如何返還，已有特別規定，自無再類推適用民法第
      259 條第1 款之餘地，原告以民法第259 條第1 款為請求
      權基礎，似有未洽。
    (五)本件原告係要求將匯款匯入被告帳戶，即為將來匯集全數
      和解金額後再將款項匯予陳婷媚，或直接由被告協助陳婷
      媚另行購屋之用，而非再將該款項返還原告，故兩造並非
      基於寄託、借貸契約之意思而為約定，故原告依民法第59
      8 條、第602 條第1 項及第478 條之規定請求返還，亦屬
      無據。
三、兩造不爭執之事實：
    (一)原告向訴外人謝政達借款200 萬元，謝政達將上開款項匯
      至被告帳戶。
    (二)被告將上開200萬元匯交予訴外人陳婷媚。
    (三)原告曾與訴外人陳婷媚在被告住處討論如原證一所示及95
      年訴字2660號96年6 月5 日證言所述之兩個方案。
四、兩造同意本件爭點為：兩造是否成立委任或寄託之法律關係
    ？被告是否有給付200 萬元予原告之義務？茲分述如次：
    (一)關於「兩造間是否成立委任或寄託之法律關係」爭點部分
      ：
      (1)查原告主張其為解決系爭房屋之爭議及陳邦祥傷害陳婷
        媚而生之保護令事件，曾至被告處與陳婷媚協調和解事
        宜，協調過程中，原告將向訴外人謝政達借得之200 萬
        元匯入被告帳戶內委託被告保管，其後再依協議結果連
        同其他款項，一併委由被告匯交予陳婷媚等情，為被告
        所不爭執，且徵諸被告自陳「因原告堅持要將借得款項
        匯入被告帳戶，被告始基於調解人地位，始同意協助處
        理」（見被告96年9 月10日民事答辯狀第2 頁倒數第5
        、6 行）、「被告……始同意協助匯款事宜，將來應將
        和解金額全數交付陳婷媚」（見同書狀第3 頁第6 、7
        行）等語，足認原告係將一定事務，即其所籌措為供與
        陳婷媚和解用之款項保管事務，暨嗣將保管之款項，按
        原告與陳婷媚達成之協議內容，將原告所應給付之款項
        全數交付予陳婷媚之事務，委託被告處理，被告既允諾
        處理，兩造間即就上開事務之處理成立委任契約，至為
        明確。
      (2)原告雖另主張其將借得之200 萬元匯入被告帳戶，即係
        寄存於被告處，屬寄託關係。惟民法所稱之「寄託」係
        謂當事人一方以物交付他方，他方允為保管之契約，此
        觀民法第598 條第1 項規定即明，且依同法第598 條、
        第602 條規定，受託人負有返還原物或種類、品質、數
        量相同之物予寄託人之義務。而本件原告除將借得之20
        0 萬元匯入被告帳戶委託被告保管外，尚包括一定事務
        之處理，亦即被告之後應將所保管之款項，按原告與陳
        婷媚達成之協議內容，將原告所應給付之款項交付予陳
        婷媚，業經認定如前，揆諸兩造間約定之範圍及締約之
        目的乃屬一定事務之處理，非單就一定期間內物之保管
        為約定，此與寄託自屬有間，故原告主張兩造間成立寄
        託關係，難認有據，非屬可採。
    (二)關於「被告是否有給付200 萬元予原告之義務」爭點部分
      ：
      (1)按受任人之權限，依委任契約之訂定，未訂定者，依其
        委任事務之性質定之；受任人處理委任事務，應依委任
        人之指示，並與處理自己事務為同一之注意，其受有報
        酬者，應以善良管理人之注意為之；又受任人因處理委
        任事務有過失，或因逾越權限之行為所生之損害，對於
        委任人應負賠償之責，民法第532 條、第535 條、第54
        4 條分別定有明文。
      (2)被告辯稱其將200 萬元交付陳婷媚原係被告受託之主要
        目的，亦係陳婷媚同意先行匯款至被告帳戶之原因，其
        係依和解當時之約定履行付款義務，並未逾委任權限云
        云。然查：
        1.被告於另案即本院96年度訴字第8 號原告對陳婷媚提
          起所有權移轉登記事件審理時，曾以證人身分到場證
          稱：「原告甲○○到我家來要求被告（按即陳婷媚）
          撤回保護令的聲請，當時他們在我家達成兩項協議…
          …第一個協議是被告有系爭房地的所有權及原告給付
          被告200 萬元；或第二個協議是在中永和買一間房子
          給被告陳婷媚及在金門的一間房子要移轉登記給被告
          ，並且要求只要原告履行上開任一協議，被告陳婷媚
          就要撤銷保護令並且簽立拋棄書不得再繼承原告所有
          在台灣及金門的產業」、「兩項協議的內容是擇一履
          行，後來兩造同意第二項協議內容」、「第一天只協
          議好第一項的內容，但因金門的家人不同意第一項的
          內容，後來才做成第二項的內容」、「當天原告跟金
          門的舅舅聯絡，借貸200 萬元，並向我在金門的弟弟
          借150 萬元，我與我妹妹也同意各借100 萬元，共計
          550 萬元……但之後只有我金門的舅舅匯入200 萬元
          ……金門舅舅所匯入200 萬元是針對第二項協議的內
          容」、「被告認為原告不想履約，所以常打電話到紐
          西蘭跟我哭訴，並且要求我將戶頭內的200 萬元先匯
          給她，我有與原告聯絡，並且勸原告先匯款給被告陳
          婷媚，但原告不同意，因為被告一直怪我和我先生勸
          她不要將協議內容去公證，我與我母親商量的結果，
          就指示我妹妹將上開200 萬元匯給被告」等語綦詳，
          有兩造均不爭執真正之該案96年5 月30日言詞辯論筆
          錄影本在卷可稽。
        2.又被告於另案即本院95年度訴字第2660號陳婷媚訴請
          陳邦祥返還房屋等案件審理時，亦曾以證人身分到場
          證：原告與陳婷媚約在伊家裡談，第一個方案是陳婷
          媚住回系爭房屋，另加200 萬元，原告要求陳婷媚寫
          拋棄書，不可繼承財產及撤銷保護令，但金門的子女
          不同意此方案；第二個方案是原告在中和買房子給陳
          婷媚，金門房子要再給陳婷媚1 間，要求陳婷媚寫拋
          棄書，不再繼承原告財產。因第一個方案破裂，才有
          第二個方案，第二個方案有講好，原告打電話向金門
          的舅舅借200 萬元，伊答應借原告100 萬元，伊妹妹
          也答應借原告100 萬元，伊弟弟答應借原告150 萬元
          ，要給陳婷媚買房子，和解的內容是要陳婷媚撤銷保
          護令，550 萬元是包含房子及保護令的部分都有和解
          ，後來陳婷媚去看房子，又請他爸爸來看，爸爸沒有
          來，陳婷媚以為原告反悔，就打電話給伊，希望200
          萬元先給她，伊打電話給原告，原告不肯，陳婷媚就
          責怪伊，伊與先生及母親商量後決定請伊妹妹匯200
          萬元給陳婷媚等語，已據本院調取上開民事卷宗，核
          閱無訛。
        3.再者，原告於本院95年度訴字第2660號案件審理時，
          亦曾以證人身分證稱：陳婷媚是要系爭房屋，還要20
          0 萬元，家人不同意，後來要在台北買1 間房子，及
          金門1 間房子，台北的房子是指套房，550 萬元是說
          陳婷媚如果沒有看這個錢他就不撤回保護令，550 萬
          元是陳婷媚要求買房子的錢，伊沒工作沒有能力負擔
          ，伊沒有答應，但是如果伊不答應陳婷媚即不撤回保
          護令，後來伊未履行之原因係因陳婷媚沒有寫拋棄書
          等情，復據本院調取上開案卷，核閱屬實。
        4.綜觀被告及原告於另案中之證詞，可知原告與陳婷媚
          在被住處協商時，雙方確有達成由原告給付550 萬元
          予陳婷媚購買坐落在台北之房屋1 棟，且將金門房子
          1 間給予陳婷媚，陳婷媚即撤銷保護令並拋棄原告所
          有在台灣及金門產業之協議。至該協議雖經本院另案
          以預立拋棄繼承部分違反公序良俗為由，宣告全部無
          效，惟此並不影響原告與陳婷媚於當時確有達成該協
          議之事實認定，併此指明。
        5.被告既受原告委託代為保管原告所籌措為供陳婷媚購
          屋用之款項，其後再將其保管之款項，按原告與陳婷
          媚達成之協議內容，將原告應給付之款項全數交付予
          陳婷媚，被告自應依原告委任之本旨，處分管理受委
          託事務。再依被告自陳「契約之當事人及被告主觀上
          均認該和解協議已成立……被告始同意原告將和解金
          匯入被告帳戶，待和解金匯集後再全數交付陳婷媚購
          置新屋」等語，可知被告主觀上亦認知其應待550 萬
          元匯集後再全數交付予陳婷媚。是被告於550 萬元未
          全數匯集，且原告已明確表示不得將其保管之200 萬
          元交付陳婷媚之情況下，仍違反原告之指示，逕將部
          分款項即200 萬元交付予陳婷媚，非僅與原告委任之
          本旨及指示不符，更與其所認知之事務處理方式有違
          ，足認被告處理委任事務確有過失，且其逕將200 萬
          元交付陳婷媚亦屬逾越權限之行為，原告主張其因此
          受有200 萬元損害，被告應依民法第544 條規定負賠
          償之責任，要非無據，堪予採信。
五、綜上所述，原告主張被告違反指示，逕將受託保管之200 萬
    元交付陳婷媚，係屬逾越權限之行為，被告處理委任事務有
    過失，致其受200 萬元損害，為可採信。從而，原告依民法
    第544 條規定，訴請被告給付200 萬元及自起訴狀繕本即96
    年9 月1 日起至清償日止，按年息5%計算之利息，為有理由
    ，應予准許。
六、兩造均陳明願供擔保，聲請宣告假執行及免為假執行，經核
    皆無不合，爰分別酌定相當之擔保金額准許之。
七、本件事證已臻明確，兩造所為之其他主張、陳述並所提之證
    據，經審酌後，均認與本件之結論無礙；至原告併依終止契
    約後之回復原狀、民法第541 條第1 項、第179 條、第598
    條第1 項、第602 條第1 項、第478 條規定，本於同一聲明
    之請求，亦因原告依民法第544 條所為之請求業經准許，而
    無審究之必要，爰不再一一論述及審究，併此敘明。
八、訴訟費用負擔之依據：民事訴訟法第78條。
中　　華　　民　　國　　96　　年　　12　　月　　13　　日
                  民事第二庭    法　官　程怡怡
以上正本係照原本作成
如對本判決上訴，須於判決送達後20日內向本院提出上訴狀
中　　華　　民　　國　　96　　年　　12　　月　　18　　日
                                書記官　華海珍
